臺灣高等法院高雄分院刑事判決
111年度上易字第397號
上  訴  人  
即  被  告  戴天瑄


                    現安置於高雄市立凱旋醫院(高雄市○○區○○○路000號)
輔  佐  人  戴建民
選任辯護人  林泓帆律師（法扶律師）
上列上訴人因恐嚇案件，不服臺灣橋頭地方法院111年度易字第71號，中華民國111年8月19日第一審判決（起訴案號：臺灣橋頭地方檢察署111年度偵字第3371號），提起上訴，本院判決如下：                    
    主  文
原判決撤銷。
丁○○犯恐嚇危害安全罪，共參罪，各處有期徒刑參月，如易科罰
金，均以新臺幣壹仟元折算壹日。應執行有期徒刑柒月，如易科
罰金，以新臺幣壹仟元折算壹日。並應於刑之執行後，令入相當
處所或以適當方式，施以監護參年。
扣案之西瓜刀壹把沒收。
    事  實
一、丁○○（原名戴○○、戴○○）因罹有思覺失調症，受其精神疾病
    及症狀影響，致其依辨識而行為之能力顯著減低，竟基於恐
    嚇危害安全之各別犯意，分別為下列行為：
　㈠於民國111年3月4日17時5分許，騎乘車號000-000號普通重型
    機車行經甲○○位於高雄市路竹區大德路住處（地址詳卷）前
    時，見甲○○在其住處門前抽菸，因不滿遭甲○○目視，竟對甲○○出言辱罵「看啥潲(khuànn sánn-siâu)」、「姦恁娘(Kàn
     lín-niâ)」、「肏膣屄(tsháu tsi-bai)」等語（公然侮辱
    部分未據告訴），隨後即持其所有之西瓜刀1把朝甲○○方向
    作勢揮砍，以此加害生命、身體之事恫嚇甲○○，使甲○○心生
    畏懼入屋躲避，致生危害於安全。
　㈡於111年3月4日17時6分許，騎乘上開機車行經高雄市路○區○○
    路000號高雄市立下坑國民小學校門口前時，因不耐該校導
    護志工以交通指揮桿攔阻，遂持上開西瓜刀敲打交通指揮桿
    ，在旁等待接送孫子之乙○○見狀乃大聲喝叱。丁○○即在校門
    口警衛室前停車，持前開西瓜刀下車徒步走向乙○○，見乙○○
    躲入校園仍持刀自後追去，以此加害生命、身體之事恫嚇乙○○，使乙○○心生畏懼，致生危害於安全。嗣乙○○即時逃離，
    丁○○始作罷。
　㈢於111年3月5日10時15分許，丁○○騎乘上開機車行經高雄市路
    竹區金平路與仁愛路之待轉停等區停等紅燈時，不滿遭同在
    該處停等紅燈之丙○○目視，竟對丙○○出言辱罵「姦恁娘(Kàn
     lín-niâ)」、「肏膣屄(tsháu tsi-bai)」等語（公然侮辱
    部分未據告訴），並持上開西瓜刀朝丙○○方向作勢揮砍，復
    出言對丙○○恫稱：「我藏這把西瓜刀隨時都要拿來砍人用的
    」等語，以此加害生命、身體之事恫嚇丙○○，使丙○○心生畏
    懼，致生危害於安全。嗣因鄰近之高雄市政府警察局湖內分
    局（下稱湖內分局）一甲派出所(下稱一甲派出所)值勤員警
    聽聞聲響，發現上情而當場逮捕丁○○，並扣得西瓜刀1把，
    並循線查悉上情。
二、案經湖內分局報告臺灣橋頭地方檢察署檢察官偵查起訴。
    理  由
壹、本判決依司法院「刑事判決精簡原則」製作。證據能力部分
    因當事人、辯護人、輔佐人均表示同意（本院卷第168至170
    頁），得不予說明。
貳、認定犯罪事實所憑之證據及理由：
    訊據上訴人即被告丁○○（下稱被告）於本院審理時固坦承於
    前述時、地持西瓜刀朝甲○○、乙○○揮舞等事實，惟矢口否認
    有何恐嚇犯行，辯稱：⑴是甲○○先瞪我，我當時心情不好才
    停車，不是要恐嚇他。⑵我騎到校門口，是乙○○先用三字經
    罵我，我拿西瓜刀衝進去嚇阻他，我進校園後，乙○○拿木棒
    跟我對峙。⑶我沒有作勢要打丙○○，也沒有拿刀對他揮舞云
    云。辯護人則以：⑴被告於111年3月4日當天是為尋找訴外仇
    人才拿西瓜刀外出，並無恐嚇甲○○之犯意。⑵被告與乙○○並
    無仇隙，主觀上亦無恐嚇乙○○之犯意。⑶被告於111年3月5日
    當天是為抗議公部門未在案發路口劃設待轉區，主觀上並無
    恐嚇丙○○之犯意等語，為被告置辯。經查：
一、事實欄一、㈠所示被害人甲○○部分：
　　此部分事實，業據被告於偵訊坦承：甲○○在他家門口一直瞪
    我，我就罵他三字經等語（偵卷第24頁）；於原審訊問時明
    確供稱：我要找的仇人在甲○○附近，甲○○一直瞪我，我問他
    在看什麼，把尋仇的西瓜刀拿起來，作勢砍他，他就走進家
    門等語（原審卷一第47頁）：於原審審理時坦承此部分犯行
    （原審卷二第252頁），核與證人即被害人甲○○於警詢之指
    述相符（警卷第15至17頁），足認被告確有辱罵甲○○後復持
    西瓜刀對其揮舞之舉動。
二、事實欄一、㈡所示被害人乙○○部分：　　
    被告於事實欄一、㈡所示時、地，騎車行經下坑國小前停等
    紅燈時，因拿西瓜刀敲打導護志工之交通指揮桿，而遭一旁
    家長乙○○大聲喝叱，被告遂停車後，持西瓜刀徒步進入校園
    追趕乙○○等情，業據被告於偵訊及原審審理時坦承不諱（偵
    卷第23頁、原審卷二第252頁），並於本院審理供稱：乙○○
    部分，我有拿西瓜刀朝他而去沒錯。是他先罵我，然後跑到
    學校裡，我就停車拿著西瓜刀要去嚇他等語（本院卷第244
    、246頁），且經證人即被害人乙○○於警詢指述明確（警卷
    第11至14頁），另有指認犯罪嫌疑人紀錄表（警卷第39至41
    頁）、一甲派出所受理案件證明單（警卷第77頁）、下坑國
    小前監視器畫面擷圖8張可參（警卷第23至29頁），此部分
    事實亦堪認定。
三、事實欄一、㈢所示被害人丙○○部分：　　
　　此部分犯罪事實，業據被告於原審審理時坦承不諱（原審卷
    二第252頁），並經證人即被害人丙○○於警詢證稱：我騎機
    車在路竹區金平路與仁愛路口待轉停等紅燈時，被告跟我一
    樣方向待轉後停在我車旁，突然朝我罵一堆三字經，然後又
    罵派出所及路口待轉區的問題，隨即從機車腳踏墊抽出一把
    西瓜刀，持刀揮舞並恐嚇我「我藏這把西瓜刀隨時都要拿來
    砍人用的」，我擔心人身安全不敢搭理他，正好巡邏員警見
    狀上來將被告制伏等語（警卷第7至9頁），核與一甲派出所
    員警出具之職務報告所載：員警於案發當時在一甲派出所值
    勤時，聽聞派出所前面路口有民眾大聲叫囂，經查看，發現
    被告正與丙○○（誤載為鄭人菘，下同）在金平路與仁愛路口
    停等紅燈，當時僅其二人在該處等紅燈，被告不斷朝其右側
    之丙○○言語辱罵大聲咆哮，隨後更從其機車腳踏墊拿出一把
    西瓜刀朝丙○○揮舞，揮舞完又將西瓜刀藏回腳踏墊下，職見
    狀立即前往（派出所到現場約20公尺）控制被告並扣押西瓜
    刀等語，有一甲派出所員警111年3月5日、111年6月13日職
    務報告各1份可參（偵卷第17頁、原審二卷第185頁）。另有
    案發地點監視器畫面截圖1張、員警逮捕被告之現場照片4張
    、扣案西瓜刀照片1張（警卷第19至21頁）、湖內分局扣押
    筆錄、扣押物品目錄表各1份（警卷第31至35頁）在卷可參
    ，且有扣案之西瓜刀1把可資佐證，足以認定。被告空言辯
    稱：我沒有作勢要打丙○○，也沒有拿刀對他揮舞云云，辯護
    人為其辯稱：被告是為抗議公部門未在案發路口劃設待轉區
    ，並無恐嚇犯意云云，均明顯與事實不符，無可採信。
四、被告持以對被害人甲○○、乙○○、丙○○揮舞之西瓜刀，為金屬
    材質之鋒利銳器，全長39公分、刀刃長27.5公分（原審誤載
    為29.5公分）、刀刃寬4.5公分等情，業據原審勘驗在卷，
    有勘驗筆錄及西瓜刀照片可參（原審卷二第260、269至273
    頁），該把西瓜刀不僅鋒利且尺寸甚大，對人揮舞顯具相當
    之危險性，衡情，足以使人心生畏懼，足證被害人甲○○、乙○○、丙○○均證稱其等因而心生畏懼乙節（警卷第9、12、17
    頁），與事實相符。
五、綜上所述，被告上述辯解及辯護人為其所為辯護意旨，均難
    採信。本案事證明確，被告前開恐嚇危害安全共3次之犯行
    ，均堪認定，俱應予依法論科。
參、論罪：　　
一、核被告就事實一、㈠至㈢所為，均係犯刑法第305條之恐嚇危
    害安全罪。至事實一、㈢所示犯行，被告係基於單一恐嚇危
    害安全犯意，於密接時間前後以持刀揮舞、言詞恫嚇之方式
    為之，各行為獨立性薄弱，應論以接續犯。被告前開3次恐
    嚇危害安全犯行，犯意個別，行為互殊，應予分論併罰。
二、被告所犯三罪均應依刑法第19條第2項規定減輕其刑：
  ㈠按行為時因精神障礙或其他心智缺陷，致其辨識行為違法或
    依其辨識而行為之能力，顯著減低者，得減輕其刑，刑法第
    19條第2項定有明文。又依刑法第19條規定，刑事責任能力
    ，係指行為人犯罪當時，理解法律規範，辨識行為違法之意
    識能力，與依其辨識而為行為之控制能力。行為人是否有足
    以影響意識能力與控制能力之精神障礙或其他心理缺陷等生
    理原因，因事涉醫療專業，固應委諸於醫學專家之鑑定，然
    該等生理原因之存在，是否致使行為人意識能力與控制能力
    欠缺或顯著減低之心理結果，係依犯罪行為時狀態定之，故
    應由法院依調查證據之結果加以判斷（最高法院96年度台上
    字第6368號判決意旨參照）。
　㈡就被告歷年來因精神疾病就診之時間、醫院名稱及病歷摘要
    分述如下：
  1.自91年7月4日至92年2月3日、92年2月4日至同年5月21日、9
    2年10月18日至至93年3月22日三度入住樂安醫院，初診紀錄
    即記載被告大姊表示被告情緒暴躁易怒，時常抱怨頭痛、被
    害妄想、幻聽、自言自語，但服藥遵循度欠佳，後懷疑家人
    想害他，破壞及偷竊家中物品，家人如不順從就與家人衝突
    或出現暴力、攻擊行為，甚至會有拿菜刀攻擊人的行為，由
    警消強制入院，經醫師診斷認其有精神分裂症(舊稱)，為中
    度障礙等級，有樂安醫院111年6月1日樂欽字第11106001號
    函暨檢附之病歷資料可查（原審卷二第17至139頁）。　
  2.於93年5月28日至燕巢靜和醫療社團法人燕巢靜和醫院初診
    ，惟因93年6月23日迄今未到院就診，病歷已銷毀，有該院1
    11年4月29日燕靜醫(舜)字第11105032號函可佐（原審卷二
    第197頁）。　　　
  3.自108年1月31日、3月27日、4月24日、7月19日、10月23日
    、109年1月16日、1月23日、4月8日、5月22日、9月14日、1
    2月4日、110年1月11日、2月3日、3月3日、6月2日、6月15
    日、7月22日、10月14日、111年1月13日至義大醫療財團法
    人義大醫院（下稱義大醫院）就診，診斷為妄想型思覺失調
    症、對其他醫療及療程不順從，有義大醫院111年5月3日義
    大醫院字第11100779號函暨檢附之病歷資料可稽（原審卷一
    第145至195頁）。　　
  4.被告經居家護士訪視時建議住院治療，被告拒絕住院，109
    年1月1日由被告父親連絡警消將被告送至衛生福利部嘉南療
    養院，住院至1月3日，住院期間被告仍受幻聽干擾並有被害
    妄想，家人表示被告在先前出院後未規則返診且因欠缺病識
    感，服藥遵從性差，近半年不斷買西瓜刀，不順其意就持西
    瓜刀恐嚇。疑似關係妄想(鄰居看自己一眼未說話)，持西瓜
    刀衝進鄰居家中說要把對方頭砍下來，會跟哥哥要錢，未果
    也會持西瓜刀恐嚇但否認幻聽干擾等情，且依該院病歷記載
    ，被告分別於97年10月4日至11月4日、97年11月25日至98年
    1月5日、98年2月12日至98年3月10日、98年8月1日至98年8
    月21日、99年3月23日至99年4月9日、99年12月8日至100年1
    月17日、101年3月13日至101年5月1日陸續在不同醫院有住
    院紀錄，有衛生福利部嘉南療養院111年5月10日嘉南司字第
    1110003274號函暨檢附之病歷資料可證（原審卷一第201至2
    24頁）。
  5.於109年8月12日、同月31日、9月9日至國軍高雄總醫院就診
    ，認有妄想型思覺失調症，治療內容包括連結順從性差與疾
    病復發之關聯，說明症狀為疾病表現之一以增強病識感等，
    有國軍高雄總醫院111年4月27日醫雄企管字第1110005653號
    函暨檢附之病歷資料可考（原審卷一第135至142頁）。
  6.綜上可見被告於本案行為前已有近20年之思覺失調症精神疾
    病病史，症狀主要為聽幻覺、被害妄想，堪可認定。　　　
　㈢本院審認下述情形，認被告依其辨識而行為之能力因受前述
    疾病影響，顯著減低：
  1.被告於111年3月5日14時許警詢時陳稱：與甲○○及乙○○是誤
    會一場，雖然我手持西瓜刀，但我沒有要砍殺他們意圖；丙○○聽錯了，我只是拿刀給對方看並詢問為何我腳踏墊有人藏
    西瓜刀。我之前沒有犯過這樣暴力行為，我不知西瓜刀何人
    所有云云（警卷第3、4頁），同日21時許偵訊時陳稱：我帶
    西瓜刀是因為我當時去尋找仇人，甲○○一直瞪我，我就罵他
    三字經，我好像沒有拿西瓜刀揮舞。我持刀衝進校園追趕乙○○是因為我以為他用髒話罵我，我沒有跟丙○○說「我藏這把
    西瓜刀要拿來砍人用的」，我只是斥責路口沒有畫待轉區云
    云（偵卷第23至25頁），於同日23時許羈押訊問時陳稱：沒
    有拿刀向他們揮舞，他們並沒有身心恐懼，我帶西瓜刀是因
    為最近天氣炎熱，想買西瓜來吃云云（聲羈卷第27至33頁）
    ，於原審111年3月16日訊問時則稱：甲○○一直瞪著我，我把
    尋仇的刀拿起來作勢砍他，也有用三字經罵他；我聽到有細
    小的聲音好像在罵我，當時我去尋仇，我有帶著刀走向乙○○
    ，但沒有要追砍他，只是要問問他想幹什麼，因為我覺得他
    無緣無故罵我；丙○○是他亂說，我沒有罵三字經或拿刀要砍
    他，也沒有說刀要拿來砍人的，我是咆哮說為什麼沒有待轉
    區，我兩天都帶西瓜刀是因為3月4日要尋仇，隔天忘記拿下
    來云云（原審卷一第45至53頁）。
  2.被告於案發後旋即遭逮捕，故其陳述應可充分反應其當下精
    神狀態。而依其前開陳述清楚記憶、描述案發經過，其能夠
    說明沒有砍殺意圖、未曾有暴力行為、沒有揮舞、對方沒有
    害怕等，即顯示被告知悉上開行為具有危險性，並進而說明
    認為自己並未違法之理由。再審酌本案犯案過程，被告事前
    準備西瓜刀攜帶外出，僅針對認為對其有敵意之人作勢攻擊
    ，並未普遍針對一般人，可見其對於自己行為違法尚有辨識
    能力。又到場員警稱被告從機車腳踏墊內拿出西瓜刀向丙○○
    揮舞，揮舞完又將該西瓜刀藏回腳踏墊下，有職務報告1份
    可考（原審卷二第185頁），且查被告之西瓜刀係放置於腳
    踏墊下方，有現場照片為憑（警卷第21頁），可認被告尚知
    悉隱匿其犯罪工具，且於被害人甲○○躲進家中後，被告即放
    棄作罷；被害人乙○○躲進校園後，被告雖一度追尋，但最終
    並未非要尋得被害人乙○○不可，仍能選擇放棄自己行為、避
    免罪證遭警發現，均可見其仍有辨識行為違法之能力且並未
    全然失卻控制自己行為之能力。
  3.依被告過往病史，早於91年至93年間即有因遭瞪視、辱罵之
    被害妄想而持刀攻擊之情，對象遍及其家人、鄰居，可見其
    精神疾病導致區分現實與妄想有所困難，思考固化並容易有
    妄下結論據此行動的傾向，並且難以壓抑其衝動，容易有傷
    人行為。而被告於案發前最後一次至精神科就診即為111年1
    月，有衛生福利部中央健康保險署111年4月11日健保醫字第
    1110102712號函及檢附之申報資料可查（原審卷二第113至1
    17頁），被告並自承案發前有兩天沒有吃藥等語（原審卷一
    第49頁），亦可認案發前被告並未以藥物控制自己精神病症
    。以被告具有長達20年之思覺失調症病史，多次經強制住院
    仍未能改善病症，可知其病情應屬嚴重，於本案前既然未服
    藥控制，其嚴重之病症自可能發作而影響其控制能力，而影
    響程度非僅些微。參以被告自稱聽到細小聲音、認為遭被害
    人辱罵、帶西瓜刀出門要尋仇或自認遭被害人瞪視，均為其
    自承在卷，亦與其病症之徵象如妄想、幻聽相吻合，可認與
    其罹患之妄想型思覺失調症症狀，具有高度之關聯性。本案
    之被害人均與被告素不相識，作勢攻擊其等均係肇因於被告
    幻聽、妄想並未改善，而一般常人尚不至於因對方瞪視、辱
    罵，即持西瓜刀恫嚇對方，被告容易情緒失控，於情緒反應
    之當下無法忍耐，而易有暴力舉動，應與其病症有明顯相關
    。綜上，本案應可認被告係因受「思覺失調症」之影響，致
    其依辨識而行為之能力達顯著減低之程度甚明。　　　　
  4.高雄市立凱旋醫院（下稱凱旋醫院）精神鑑定書略以：被告
    透露有明顯的被害性等的妄想信念，故對於他人的目視會認
    為是對自己有敵意的表現，而對照被告在多家醫院的過往病
    史紀錄，曾有出現幻聽和被害/關係性思考等的精神症狀。
    因此，被告於涉案行為時可能有受到幻聽和被害/關係性思
    考的精神症狀影響，而依被告行事衝動且缺乏耐心，過去的
    行為模式會做出恐嚇等的反擊行為，再證之以心理衡鑑顯示
    被告思考不現實、自制力差、疑心重、較以自我中心、情緒
    上偏向壓抑衝動且不在意社會規範、習慣以攻擊、防衛的方
    式來保護自己之性格特質，倘如處在不安全感的環境或狀況
    時，會有以防衛傾向或攻擊性的挑釁面對外界，所以被告在
    犯案行為時是能知曉「他在為恐嚇」行為，但在抗拒犯罪衝
    動的意志能力有減損。換言之，被告具有辨識行為為違法的
    能力，但案發時受妄想等精神症狀及人格特質影響，即因妄
    想而扭解及誤解旁人的言行，以及因反社會人格特質而易怒
    、攻擊，而明顯弱化抗拒犯罪衝動的意志能力，故依其辨識
    而行為之能力有顯著下降，有該院111年7月7日高市凱醫成
    字第11171080700號函及精神鑑定書可參（原審卷二第195至
    237頁），亦同此認定。本院審酌上開精神鑑定書是由具精
    神醫學專業之鑑定機關所為，且依精神鑑定之流程，詳細參
    酌被告身心發展史、學校史、職業史、兵役史、生理疾病史
    、精神病史、物質濫用史、家庭互動、經濟狀況等，並由社
    工訪談家屬，進行臨床心理檢查(行為觀察、晤談與心理測
    驗)、心理鑑測，由精神科專業醫師本於專門知識與臨床經
    驗，綜合研判被告於案發當時之精神狀態所為之判斷，無論
    鑑定機關之資格、理論基礎、鑑定方法及論理過程，自形式
    上及實質上而言均無何瑕疵可指，且結論亦與本院認定相同
    ，應可採信。　　　　
  5.綜合上情，認被告受思覺失調症影響，致其依其辨識而行為
    之能力顯著減低，其為本案3次恐嚇危害安全犯行時，均僅
    具部分責任能力，爰就被告所犯3罪均依刑法第19條第2項規
    定減輕其刑。辯護人主張被告符合刑法第19條第1項規定，
    應不予處罰云云，尚難採認。　　　　　
肆、上訴論斷之理由：
一、原審以被告罪證明確，因以論罪科刑，固非無見。惟：⑴被
    告犯本案3次恐嚇危害安全罪之時間是111年3月4日至同年月
    5日，已在刑法第87條規定修正（111年2月18日修正、同年
    月20日生效施行）之後，本案應依修正後之刑法第87條規定
    諭知監護處分，原審誤依修正前之刑法第87條規定，於主文
    諭知「令入相當處所，施以監護」，而未依修正後之規定諭
    知「令入相當處所或以適當方式，施以監護」，尚有未合。
    ⑵為使被告能以較佳之精神狀態復歸社區，確保社會安全，
    應於本案刑之執行完畢後方對被告施以監護處分（詳後述）
    ，原審認定應於刑之執行前施以監護處分；以及原審先於判
    決理由欄四、㈡、⒎記載「應依刑法第87條第2項前段、第3項
    規定，併予宣告被告於受刑之執行完畢或赦免『後』，應入相
    當處所，施以監護3年」，卻又理由欄四、㈡、⒏敘明「於執
    行刑罰前『先』執行保安處分...故認於刑之執行『前』有其必
    要性」，二者有所矛盾部分，均有未合。被告上訴否認犯罪
    ，雖無理由，惟原判決既有上開可議之處，自應由本院將原
    判決撤銷。
二、爰以行為人之責任為基礎，審酌被告因受思覺失調症之精神
    病症影響，僅因被害人等與之短暫互動，即妄想被害人等對
    其有敵意之犯罪動機，本案之手段為持西瓜刀對陌生路人為
    之，使被害人等心生畏懼，且可能引起社會不安。又被告犯
    後於本院審理時否認全部犯行，且迄今並未彌補被害人等之
    損害之犯後態度，及被告自承國小畢業之智識程度、之前從
    事磁磚填縫、與二哥同住、未婚無子女之生活狀況（原審卷
    二第266頁、本院卷第246頁），分別量處如主文第2項所示
    之刑，並均諭知易科罰金之折算標準。另綜合斟酌被告所為
    3次恐嚇犯行之罪質相同、時間間隔僅一日，對象均為不同
    人、對法益侵害之加重效應等情，定其應執行刑及諭知易科
    罰金之折算標準如主文第2項所示。
三、保安處分：
  ㈠按有第19條第2項及第20條之原因，其情狀足認有再犯或有危
    害公共安全之虞時，於刑之執行完畢或赦免後，令入相當處
    所或以適當方式，施以監護。但必要時，得於刑之執行前為
    之。前2項之期間為5年以下；其執行期間屆滿前，檢察官認
    為有延長之必要者，得聲請法院許可延長之，第1次延長期
    間為3年以下，第2次以後每次延長期間為1年以下。但執行
    中認無繼續執行之必要者，法院得免其處分之執行，刑法第
    87條第2項、第3項分別定有明文。
  ㈡查被告因思覺失調症影響，致依其辨識而行為之能力顯著減
    低而為本案犯行，有如前述。是以本院審酌以下事項，認被
    告有於刑後施以監護3年之必要：
  1.被告於107年7月4日時即曾因不滿加油站員工對其目視而持
    刀恐嚇，經原審以108年度易字第7號判決處拘役40日，經本
    院108年度上易字第549號判決上訴駁回而確定，於109年3月
    30日執行完畢，有上述判決書及臺灣高等法院被告前案紀錄
    表可查（本院卷第35、51至62頁）。該案案情與本案均是因
    妄想陌生對象瞪視即持刀恐嚇，實有高度相似性，前案執行
    完畢後仍再犯本案，已可見如未施以監護處分，被告確實有
    再犯之可能。再查被告於嘉南療養院之病歷，被告持刀恐嚇
    之對象原僅家人、鄰居，而被告於前案時犯案對象已擴及陌
    生人，本案之犯案對象不僅是陌生人且人數增為三人，是被
    告不僅再犯，且其再犯情節對於社會治安之風險越來越高。
    並斟酌其行為為持全長39公分之西瓜刀對陌生路人恐嚇，西
    瓜刀顯然為可能造成生命身體重大危害之兇器，及被告就本
    案係於兩日三度犯案，頻率之高，雖幸因被告仍具有基本控
    制能力而未實際砍殺，但此舉之潛在危險性仍屬極高，而有
    危害公共安全之虞。
  2.依被告過往病史，被告就診之醫院包括靜和醫院、樂安醫院
    、國軍高雄總醫院、義大醫院、嘉南療養院等，可見被告並
    無在同一醫院固定就診之傾向。如此容易造成醫療計畫不易
    完成及評估成效，屢屢中斷療程，亦可徵被告病識感不佳，
    未能在同一醫療院所長期持續追蹤控制病情。縱被告近年較
    常在義大醫院就診，然查其時而半個多月、一個月就診一次
    ，時而三個月就診，仍無規律性可言，且依前開病歷之記載
    ，大多均有提及被告無病識感、服藥規則性差，斟酌被告自
    身對於其病症之理解及病情之控制方式，其稱：我記得我父
    親往生前說我沒有吃藥這樣對病情很好，所以我就記住父親
    這句話，就會常常忘記吃藥等語（原審卷一第49頁），顯見
    其仍甚至是期許自己毋庸再服用藥物，實難期待被告會自行
    持續進行規則精神科治療。
  3.本案於111年3月16日經原審裁定被告應暫行安置於凱旋醫院
    ，然該院表示：被告於5月24日仍表示其他病友一直看著自
    己，情緒因而憤怒，大聲辱罵對方，顯示被告症狀仍存，會
    因某些人事情境更顯衝突行為。被告雖可說出自己為精神分
    裂症，但無法理解相關症狀，顯示被告欠缺對其精神疾病的
    認知。無法明確理解藥物對幻覺、妄想、情緒控制的療效，
    雖口頭承諾未來會定期回診，但依被告過往病歷，難以確認
    被告可規律就醫。被告目前有口服藥物、長效針，觀察被告
    目前仍有關係妄想(容易覺得他人特別在瞪自己)，無法認知
    其精神疾病及規律服藥的重要性，整體評估仍有再犯危險性
    等語，有凱旋醫院111年6月8日高市凱醫成字第11170956200
    號函及附件可查（原審卷二第167至169頁）。考量被告於凱
    旋醫院回函時已經在該院接受全日住院治療2個月之狀態，
    仍有關係妄想及易怒情形，可知被告之精神疾病確屬嚴重而
    需要長時間之治療。原審言詞辯論終結前再函請凱旋醫院回
    覆被告治療情形，該院覆以：經更改不同種類長效針劑，目
    前被告表示病房中仍有人會瞪自己，但可以一笑置之，有因
    治療而逐漸改善，包括敵意減少、近日未出現暴力，若被告
    可規則接受治療，再犯危險性可能降低等語，有凱旋醫院11
    1年7月15日高市凱醫成字第11171180200號函及附件可佐（
    原審卷二第243至245頁）。另本院審理期間，再度就被告病
    況及治療情形函請凱旋醫院說明，該院函覆略以：被告目前
    仍在急性病房住院中，現已更改不同種類長效針劑，但仍有
    殘存症狀，且病識感相對薄弱，建議仍須持續接受治療等語
    ，有凱旋醫院111年10月11日高市凱醫成字第11171713200號
    函可參（本院卷第175頁），可見醫療處置略有成效，醫療
    介入有其必要性。
  4.再查，被告病歷中即記載被告家人多次將被告強制送醫，可
    徵其家人對其之約束力不彰，必須透過強制性醫療介入之方
    式穩定被告病情。又被告之主要照顧者原為被告父親，會協
    助被告生活及醫療事宜，但被告向凱旋醫院負責精神鑑定之
    醫療人員表示：我爸爸對我像仇人一樣，都會說話刺激我..
    .我覺得很煩就會揍他等語，被告大哥亦表示被告曾多次因
    向父親索討金錢不成，而對父親施以言語、肢體暴力，被告
    父親因而聲請保護令，經臺灣高雄少年及家事法院於107年3
    月28日以106年度家護字第2368號核發民事通常保護令，諭
    令被告不得對父親實施身體、精神上不法侵害行為，亦不得
    為騷擾行為，且應完成精神治療之相關處遇計畫，惟被告仍
    在保護令期間對父親施暴，且未按處遇計畫向衛生局、醫療
    院所報到接受精神科門診治療，致違反保護令，分別經原審
    法院以108年度訴字第171號判決處有期徒刑3月，再經本院
    以108年度上易字第764號駁回上訴而確定（對父親施暴部分
    ）；經原審法院以110年度簡字第711號判決處拘役40日，並
    經原審法院以110年度簡上字第125號判決上訴駁回而確定（
    違反處遇計畫部分）。嗣被告父親於109年間過世後，被告
    親人僅剩5位手足（被告母親早於96年間過世），惟手足間
    少有往來，已不太互動，輔佐人即本件案發前與被告同住之
    二哥戊○○是目前唯一能協助被告之人等情，有凱旋醫院精神
    鑑定書、上述判決書、臺灣高等法院被告前案紀錄表可參（
    偵卷第45至54頁、原審卷二第199至201頁、本院卷第34至37
    頁），由此可知，被告父親在過世之前本身就是受被告攻擊
    之對象之一，難以有效約束被告就醫，除被告二哥戊○○之外
    ，其他兄弟姐妹與被告已無太多互動，遑論監督被告規律回
    診。至案發前與被告同住之戊○○於本院審理亦陳稱：被告若
    沒有固定吃藥，精神狀況就會不穩定，因為被告生活作息跟
    我不同，我無法確定被告到底有無服藥。我上晚班時沒有人
    可以監督被告，被告晚上會亂跑，有人造成被告困擾，被告
    就會發脾氣、暴怒。我不是被告的監護人，我對被告沒有責
    任，我只是最後一個願意理被告的親屬，目前是被告照顧自
    己，如果被告不按時就診，沒有人能強迫被告就診等語（本
    院卷第113、243頁），顯然亦無法有效督促被告規律服藥、
    定期回診。從而，以現況而言，被告之家庭監督功能十分有
    限，僅是以司法公權力要求被告家人監督、陪同定期回診，
    恐難預期可達與機構內監護處分相同之成效，反而是加諸了
    精神疾病患者親屬過多的負擔。對於被告此類慢性嚴重精神
    病患又無病識感而未能規則服藥之患者而言，醫療機構的處
    遇實為最有效改善其病情之方式。
  5.再參酌凱旋醫院就被告是否應施以監護之鑑定意見認為：被
    告曾於多家醫院就醫及多次住院，且常因精神病況嚴重而住
    院，甚至被強制住院，顯然不具病識感，未能規律就醫，服
    藥治療遵從性差而常處於不佳的精神病症狀態。有多項恐嚇
    前科及曾對父親有家庭暴力，顯示無法從過去錯誤行為經驗
    學到教訓，家屬顯然無法有效管制被告行為及督促規律就醫
    。被告曾有使用安非他命且行事衝動，具反社會行為人格特
    質。基於以上分析，被告於缺乏外在監控環境下，其思覺失
    調症的精神病症無法穩定，且行事多會隨心所欲，故未來仍
    有再犯或危害公共安全之虞。因此建議被告應予至少3年的
    監護處分，強制接受藥物、心理等精神治療與復健訓練，協
    助穩定情緒與精神狀態，提升自我控制力、社會規範順應性
    及社會適應能力。現行醫療成效有使被告症狀改善，此主要
    來自於持續口服抗精神藥物和施打長效針劑等治療，以及公
    權力介入而使其處於「治療情境」。被告若未能認知其精神
    疾病須持續治療，且未能有意願接受規律服藥等精神治療，
    精神病症將惡化而再犯危險性增高等情，有上開精神鑑定書
    及補充意見可參（原審卷二第235、245頁）。
  6.綜上，堪認被告確有再為犯罪行為而有危害公共安全之疑慮
    ，有對被告施以監護之必要。關於期間之認定，本院綜合審
    酌本案已非被告首次為類似犯行、本案為持刀恐嚇之行為、
    行為對於社會之潛在危險性甚高、被告精神疾病嚴重程度、
    被告自身病識感及就醫意願、機構外處遇之可能性及成效評
    估，及被告接受暫行安置後顯示短期醫療無成效等情，為期
    待被告能獲得適當之矯治治療，依刑法第87條第2項前段、
    第3項前段規定，併予宣告被告於受刑之執行完畢或赦免後
    ，入相當處所或以適當方式施以監護3年，應屬適當。期被
    告得於醫療機關內接受適當治療處遇，避免其因疾病而對自
    身、家庭及社會造成無法預期之危害，俾兼維護公共利益。
    辯護人為被告主張：目前被告無宣告保安處分之必要，若有
    監護必要，3年期間亦過長乙節，尚難採認。
  7.本案應採刑後監護：
　　考量被告自111年3月16日起受暫行安置處分至今，經凱旋醫
    院持續施以不同口服抗精神藥物及施打長效針劑等治療後，
    已略見成效，在被告病情略屬穩定之狀態下執行刑罰，能使
    被告認知其所為非是，進而達到刑罰之教化效果。再審酌被
    告罹患思覺失調症多年，因欠缺病識感，未能自主或經由家
    人監督而規律服藥，且行事衝動、具反社會行為人格特質，
    導致長期有怪異妄想，多次持銳利刀器恐嚇他人，對象從家
    人、鄰居擴及無辜路人，但因本案受暫行安置處分而於凱旋
    醫院接受穩定而持續之治療後，精神狀態改善許多，包括敵
    意減少及未再出現暴力行為，綜觀被告接受治療之前及之後
    的行為表現，以及參考其過往未能長期固定就診及服藥之病
    史，認被告若無法規律接受治療，病情復發機率極高，有滋
    擾社區之虞，近期收治被告之凱旋醫院醫療人員亦同此認定
    ，有凱旋醫院111年7月29日高市凱醫成字第11171236600號
    函及附件可參（原審卷二第300-1至300-3頁）。準此，若於
    本案刑之執行完畢或赦免後，再令被告入相當處所或以適當
    方式實施監護處分，應較能透過執行監護處分之司法精神醫
    院、醫院、其他精神醫療、復健、護理機構、身心障礙福利
    機構，或經由對被告實施之其他適當處遇措施，穩定其精神
    狀態，在其復歸社會時，相當程度確保社會安全。反之，若
    監護處分先於刑罰執行，透過監護處分固能使被告精神處於
    穩定狀態而達刑罰教化效果，然一旦結束監護處分入監服刑
    ，恐因在監執行期間未能接受完整而規律的治療，致被告執
    行期滿欲復歸社會時，又會因精神狀態漸趨不穩，而有再犯
    或危害公共安全之虞。況凱旋醫院就此亦建議：以復歸社區
    的觀點和實務操作的經驗而言，似於刑之執行後施以監護處
    分為佳等語，有上述精神鑑定書可參（原審卷二第237頁）
    。綜合上情判斷，本院認應於刑後執行監護處分，爰諭知被
    告應於刑之執行後再施以監護處分如主文第2項所示。
  8.至被告於執行刑罰或監護處分期間，若執行檢察官參酌相關
    醫療機構、各級衛生、警政、社會福利主管機關指定人員之
    評估意見，認被告因受暫行安置執行後已無執行刑之必要，
    或於刑之執行完畢或赦免後，認已無執行監護處分之必要，
    自得依刑事訴訟法第481條第1項、刑法第98條第3項、第1項
    前段規定，向法院聲請免其刑之全部或一部執行，或免其監
    護處分之執行，一併敘明。　
伍、沒收：
    扣案之西瓜刀1把，被告自承該刀是其在家中撿到等語（原
    審卷一第48頁），且是被告持以恐嚇本案被害人3人所用，
    業經認定如前。足徵扣案之西瓜刀1把是被告所有並供其為
    本案3次恐嚇犯行所用之物，爰依刑法第38條第2項前段規定
    ，在其所犯各罪主文內均宣告沒收。
據上論結，應依刑事訴訟法第369條第1項前段、第364條、第299
條第1項前段，判決如主文。
本案經檢察官曾財和提起公訴，檢察官高大方到庭執行職務。　
中　　華　　民　　國　　111 　年　　11　　月　　23　　日
                  刑事第六庭    審判長法  官  李政庭
                                      法  官  施柏宏
                                      法  官  毛妍懿
以上正本證明與原本無異。
不得上訴。
中　　華　　民　　國　　111 　年　　11　　月　　23　　日
　　　　　　　　　　　　　　　　　　　書記官　黃璽儒　
附錄本判決論罪科刑法條：
【中華民國刑法第305條】　
以加害生命、身體、自由、名譽、財產之事恐嚇他人，致生危害
於安全者，處2年以下有期徒刑、拘役或9千元以下罰金。　
【卷證簡稱與全稱對照表】　
簡稱 全稱 警卷 湖內分局高市警湖分偵字第11170566600號卷 偵卷 臺灣橋頭地方檢察署111年度偵字第3371號卷 聲羈卷 原審111年度聲羈字第40號卷 原審卷一 原審111年度易字第71號卷一 原審卷二 原審111年度易字第71號卷二 本院卷 本院111年度上易字第397號卷